臺灣高雄地方法院刑事判決　　　　　　　 94年度易字第787號
公　訴　人　臺灣高雄地方法院檢察署檢察官
被　　　告　丙○○　男　45歲.
選任辯護人　邱超偉律師
　　　　　　石繼志律師
上列被告因竊盜案件，經檢察官聲請簡易判決處刑（93年度偵字
第24418 號），本院鳳山簡易庭認為不宜，簽移本院改依通常程
序審理，本院判決如下：
    主  文
丙○○竊盜，累犯，處拘役伍拾日，如易科罰金，以參佰元折算
壹日。
    事  實
一、丙○○前因傷害案件，經本院以91年度訴字第3275號判處有
    期徒刑6 月確定，於民國93年2 月16日易科罰金執行完畢。
    其因罹有重度憂鬱症，致認知及現實判斷能力明顯受損，已
    屬精神耗弱程度，竟基於意圖為自己不法所有之犯意，於93
    年12月5 日20時許，至址設高雄市○○區○○街529 號之家
    樂福量販店內，下手拿取陳列於4 樓賣場由家福有限公司鼎
    山分公司（下稱家福公司）所有之歐樂Ｂ廠牌兒童牙刷2 支
    放入手推車內，共值新臺幣（下同）118 元，再趁無人注意
    之際，將該兒童牙刷2 支藏放於上衣口袋內而竊取之，適家
    福公司之警衛長乙○○在賣場巡邏時，目睹丙○○將該兒童
    牙刷放入上衣口袋，遂一路跟蹤丙○○，丙○○另推手推車
    走至4 樓食品區拿取飯匙1 支與蘇打餅乾1 盒，於經過結帳
    區時，僅將置於手推車上之飯匙及蘇打餅乾取出結帳，未將
    藏放於上衣口袋內之兒童牙刷取出結帳，丙○○於通過結帳
    區走至電扶梯口欲離開時，在收銀區外等侯之乙○○趨前表
    明身分將之攔下，丙○○遂立即自上衣口袋內交出兒童牙刷
    2 支，因而查獲。
二、案經高雄市政府警察局三民第二分局報請臺灣高雄地方法院
    檢察署檢察官聲請簡易判決處刑後，由本院改依通常程序審
    理。
    理  由
壹、程序方面：
（一）按被告以外之人包括共犯、共同被告、被害人、證人等，
      其於審判外之言詞或書面陳述，因違反直接審理及言詞審
      理之原則，應令其踐行證人具結程序及使被告有交互詰問
      之權利，始符合正當法律程序及憲法賦予人民訴訟權及防
      禦權之旨，司法院大法官會議第384 號、第582 號解釋意
      旨可供參考，又被告以外之人於審判外之言詞或書面陳述
      ，係傳聞證據，原則上並無證據能力，刑事訴訟法第159
      條第1 項定有明文。本案證人乙○○於司法警察中所為之
      陳述，屬傳聞證據，且查無得為證據之例外情形，故其於
      司法警察中所為之陳述，並無證據能力。
（二）次按刑事訴訟法第159 條之5 第1 項「被告以外之人於審
      判外之陳述，雖不符前4 條之規定，而經當事人於審判程
      序同意作為證據，法院審酌該言詞陳述或書面陳述作成時
      之情況，認為適當者，亦得為證據」之規定，係以被告以
      外之人於審判外之陳述不符合同法第159 條之1 至第159
      條之4 有關傳聞法則例外規定之情形，且該陳述須經法院
      審酌作成時之情況，認為適當時，始有其適用。此所謂「
      審酌該陳述作成時之情況，認為適當」者，係指依各該審
      判外供述證據製作當時之過程、內容、功能等情況，是否
      具備合法可信之適當性保障，加以綜合判斷而言；倘法院
      審酌結果，認為該違背法定程序屬證據相對排除法則，但
      其情節重大，或其可信度明顯過低之情事者，即應認其欠
      缺適當性，仍不具證據能力，而不得作為證據。至同法第
      158 條之3 規定：「證人、鑑定人依法應具結而未具結者
      ，其證言或鑑定意見，不得作為證據」，其立法理由乃在
      擔保該證言或鑑定意見，係據實陳述或公正誠實之可信性
      ，故未依法具結者，依證據絕對排除法則，當然無證據能
      力，而不得作為證據，自不得因當事人於審判程序之同意
      ，逕認該未經具結之證言或鑑定意見，亦得作為證據，此
      於適用同法條（第159 條之5）第2項所定「視為有前項之
      同意」之情形者，亦應受上揭第158 條之3 規定之限制。
      查證人乙○○於偵查中之證詞，並未具結擔保其證詞之可
      信性，依法不具證據能力，縱使被告、選任辯護人及檢察
      官於言詞辯論終結前，未針對此聲明異議，仍不得作為證
      據。
貳、實體方面：
一、訊據被告丙○○固承認於上述時地拿取兒童牙刷2 支置於上
    衣口袋內，且於通過結帳區時並未將該兒童牙刷取出結帳等
    情不諱，惟矢口否認有何竊盜犯行，辯稱：當天我到家樂福
    量販店原欲購買食品，因當天人多，將手推車暫置於食品區
    中，走至牙刷賣場拿取兒童牙刷2 支隨手置於上衣口袋，再
    走至食品區推手推車，因為手推車的縫隙太大，我怕將牙刷
    放進手推車會掉出來，所以沒有將牙刷放置於手推車上，後
    來我又拿取餅乾、飯匙等物，結果結帳時忘記將上衣口袋內
    之牙刷拿出，結帳完後工作人員上前攔下我，我馬上將口袋
    內之牙刷拿出來，並表示欲補結帳，可見並無竊取之意，而
    且我是中度精神障礙者，案發當時精神恍惚，我是於不知覺
    之情況下，忘記將牙刷自上衣口袋取出結帳，並非有意竊取
    ，苟真有意竊取牙刷，理應不致於將牙刷放在上衣口袋，且
    未將外套拉鍊拉上，如此豈不自暴犯行云云。
    經查：
（一）前揭事實，業據證人即案發當時擔任家福公司警衛長之乙
      ○○於本院審理時結證稱：我於93年12月5 日晚間，在4
      樓賣場內從事巡邏工作，看見被告在牙刷賣場內拿取兒童
      牙刷2 支後放入手推車，被告在推手推車行進時，將2 支
      牙刷拿起來，放入上衣口袋中，我就慢慢跟著被告，被告
      當時還推手推車至食品區拿取物品，並在4 樓賣場內繞1
      下才到收銀區，我先在收銀區外等被告，確認被告沒有將
      牙刷拿出來結帳，就在4 樓欲通往3 樓之手扶梯處攔下被
      告，被告就從上衣口袋內取出牙刷2 支等語綦詳（本院94
      年6 月29日審判筆錄），並有高雄市政府營利事業登記證
      、扣押筆錄、扣押物品目錄表、贓物認領保管收據、統一
      發票各1 份與查獲照片3 幀附卷可憑。
（二）被告於警詢中供稱：我要拿牙刷給兒女使用，才將牙刷放
      在衣服內帶出收銀台等語在卷（93年12月6 日警詢筆錄）
      ，可見被告係基於給兒女使用之目的，方至展售牙刷之賣
      場拿取兒童牙刷2 支，且本案被告係先將兒童牙刷放入手
      推車內，在推手推車途中才趁機將兒童牙刷拿起放入口袋
      ，此舉適為在店內巡邏之證人乙○○目睹，證人乙○○遂
      一路跟隨被告，又被告竊取之牙刷係兒童牙刷，長度並不
      長，放入被告上衣口袋內後，自外觀看不出口袋內有牙刷
      ，而被告於通過結帳區時，收銀員並未發現被告上衣口袋
      內有牙刷，被告於通過結帳區後，在外等候之證人乙○○
      上前將被告攔下，被告才從口袋內取出牙刷2 支乙情，此
      經證人乙○○證述在卷，並有照片1 幀附卷可憑，是以被
      告辯稱：我先將手推車暫置於食品區中，走至牙刷賣場拿
      取牙刷2 支隨手置於上衣口袋，再走至食品區推手推車，
      因手推車縫隙太大，怕牙刷放下去會掉落，才將牙刷繼續
      放在上衣口袋，我並非有意竊取牙刷，否則不致於將牙刷
      放在收銀員一眼即可看出之上衣口袋內云云，尚屬無據。
      況被告於偵查中復自承：工作人員在收銀區外攔下我時，
      我馬上從身上拿出2 支牙刷，表示是一時疏忽等語非虛（
      偵查卷第13頁），苟被告係因精神病發作，於記憶力不佳
      之情況下，漏未將牙刷取出結帳，何以於甫通過結帳區，
      證人乙○○上前將其攔下時，即可立即憶起其上衣口袋內
      有牙刷未結帳，而馬上將牙刷取出？由是可見被告並非漏
      未將牙刷取出結帳，而係基於意圖為自己不法所有之意，
      刻意以將牙刷藏放在上衣口袋內通過結帳區之方式而竊取
      之，是以被告所為顯有竊盜之犯意甚明。至被告另辯稱：
      乙○○發現我漏將牙刷取出結帳將我攔下後，我有馬上表
      示欲補結帳云云，然被告將原置於手推車內之牙刷藏入上
      衣口袋之際，其竊取牙刷之行為已經既遂，被告未將牙刷
      取出結帳，待走出結帳區後經證人乙○○攔下，事後被告
      有無補結帳之動作，均無解其竊盜犯行之成立。
（三）被告經本院送請行政院國軍退除役官兵輔導委員會高雄榮
      民總醫院鑑定其行為時之精神狀態，經該院綜合被告個人
      生活史及精神病史、精神狀態檢查、心理衡鑑與社會衡鑑
      檢查結果，判斷被告確實有重度憂鬱症之診斷，在其過去
      病程中，亦曾多次出現解離之狀態，本次鑑定之心理衡鑑
      亦發現，被告的抽象概念、知覺組織及處理速度、學習新
      事物等能力均顯薄弱，表示被告認知能力明顯受損，依據
      臺灣精神醫學會司法精神醫學組所頒佈之刑責能力判定準
      則，被告雖有重度憂鬱症之確定診斷，但因為案發當時並
      非處於急性嚴重期，且事後對於當天事件過程尚能描述詳
      細，意識顯尚清，故沒有心神喪失，然而，被告於案發前
      後，因處於重度憂鬱症之部分緩解期，其鬱症之狀態已導
      致認知現實判斷能力明顯受損，故屬於精神耗弱狀態，此
      有該院94年4 月8 日高總精字第0940003592號函附之精神
      狀況鑑定書在卷可參，顯見被告於行為時意識尚清，並未
      達毫無自由決定意識之心神喪失地步，被告辯稱其因精神
      恍惚，於不知情情況下，未將放置上衣口袋內之牙刷取出
      結帳云云，亦不可採。
（四）綜前所述，被告所辯純屬事後卸責之詞，均無可信，事證
      明確，其竊取兒童牙刷2 支之犯行應堪認定。至被告於本
      院審理時，聲請勘驗本案發生時家福公司內之監視錄影帶
      ，惟經本院向家福公司函調結果，該公司表示店內之監視
      錄影帶之保存期限均為30日，本院欲調取之監視錄影帶日
      期為93年12月5 日，已過存檔期限，故無法提供，此有該
      公司94年5 月24日鼎字94字第0949524 號函存卷足稽，且
      本案已臻明確，本院認無勘驗案發當日家福公司內監視錄
      影帶之必要，附此敘明。
二、核被告所為，係犯刑法第320 條第1 項之竊盜罪。被告前因
    傷害案件，經本院以91年度訴字第3275號判處有期徒刑6 月
    確定，於93年2 月16日易科罰金執行完畢，有臺灣高等法院
    被告前案紀錄表在卷可考，其受有期徒刑之執行完畢，5 年
    內再犯本案有期徒刑以上之罪，為累犯，應依刑法第47條之
    規定加重其刑。又被告於行為時係處於精神耗弱之狀態，業
    如前述，爰依刑法第19條第2 項之規定減輕其刑，並依法先
    加後減之。爰審酌被告不思以正當途徑謀取財富，竟為圖小
    利而下手竊取兒童牙刷2 支，且犯後一再飾詞否認，態度不
    佳，惟念竊得之財物僅值118 元，價值不高等一切情狀，量
    處如主文所示之刑，並諭知易科罰金之折算標準。
三、不另為無罪之諭知部分：
（一）公訴意旨另以：被告於93年12月5 日20時許，在家樂福量
      販店內，竊取賣場內陳列之手電筒1 支，得手後將竊得之
      物品藏放在身上，正欲離去之際，遭證人乙○○發現並制
      止，經家樂福量販店其他員工報警而員警尚未抵達現場之
      前，被告竟意圖掩飾其竊盜手電筒之事實，向證人乙○○
      表示欲上廁所，證人乙○○乃在廁所門外等候，被告進入
      廁所後，將竊得之手電筒藏放在蹲式馬桶內，嗣經證人乙
      ○○在該馬桶內尋獲被告竊得之手電筒1 支，因認被告此
      部分亦涉犯竊盜罪嫌云云。
（二）按犯罪事實應依證據認定之，無證據不得認定犯罪事實，
      刑事訴訟法第154 條第2 項定有明文。又認定犯罪事實，
      所憑之證據，雖不以直接證據為限，間接證據亦包括在內
      ，然無論直接或間接證據，其為訴訟上之證明，須於通常
      一般之人均不致於有所懷疑，而得確信其為真實之程度者
      ，始得據之為有罪之認定，倘其證明尚未達到此一程度，
      而有合理性懷疑之存在時，即無從為有罪之認定，根據「
      罪證有疑，利於被告」之證據法則，即不得遽為不利於被
      告之認定（最高法院76年臺上字第4986號判例意旨參照）
      。
（三）本件公訴人認被告另涉犯此部分竊盜犯行，無非係以證人
      乙○○之證述、扣押筆錄、扣押物品目錄表、贓物認領保
      管收據及查獲照片等物，為其論據之基礎。訊據被告歷經
      警詢、偵查及本院審理，始終堅詞否認有何竊取手電筒之
      行為，辯稱：我沒有偷手電筒，也沒有將手電筒丟入男廁
      之蹲式馬桶內等語。
（四）經查：證人乙○○於本院審理時證述：我沒有看見被告在
      賣場內拿手電筒，手電筒係陳列在賣場3 樓，我發現被告
      時是在4 樓，當時我在結帳區外等待被告，確定被告未將
      牙刷取出結帳即欲離開時，即上前表明身分將之攔下帶回
      保全室，被告在保全室內表示欲上廁所，我就先請清潔人
      員特別將廁所打掃1 遍，待清潔人員表示打掃完畢，我再
      與另1 名同仁陪被告進入男廁，由被告1 人進入廁所隔間
      內，被告上完廁所後有沖水，我於被告出來後，至被告使
      用之廁所隔間內查看，看見蹲式馬桶內有鐵鏈，就大喊「
      裡面還有1 樣東西」，被告當時走至男廁入口處，聽我這
      麼說，立刻回說「那不是我的」，我當時與另1 名同仁陪
      同被告返回保全室，就請清潔人員到廁所內取出物品，我
      原本不知馬桶內之物品為何，待清潔人員取出手電桶，我
      才知道，後來員警到場，我陪同員警帶被告至賣場內拍照
      時，清潔人員拿手電筒空盒給我，說是在垃圾桶內找到的
      ，我本人並沒有看見何人將手電筒放在廁所內等語（本院
      94年6 月29日審判筆錄），是以證人乙○○並未親眼目睹
      被告有竊取手電筒之行為，亦未見被告將手電筒丟入蹲式
      馬桶內，其係於被告上完廁所後，在被告使用之廁所隔間
      蹲式馬桶蓄水池內看見鐵鏈，請清潔人員取出後，發現是
      手電筒，故判斷被告有竊取賣場內手電筒之行為；惟證人
      乙○○另結證稱：我沒有與清潔人員一起去清理男廁，我
      不知道清潔人員有無就每間廁所隔間確實清理，清潔人員
      打掃完後，我就帶被告上廁所，清潔人員之流動性高，該
      名清潔人員現已離職等語明確（本院94年6 月29日審判筆
      錄），可見證人乙○○並非親自清掃廁所，而係指揮清潔
      人員打掃，且證人乙○○於清潔人員回報打掃完畢後，並
      未先進入廁所隔間內確認是否清掃乾淨，或查看其內是否
      有其他物品，即由被告自行進入廁所隔間內上廁所，是證
      人乙○○前揭所證關於於被告進入廁所隔間前，該廁所隔
      間有經清潔人員特別打掃乾淨乙節，即屬傳聞，證人乙○
      ○之證詞無法證明被告於進入廁所隔間前，該廁所隔間之
      蹲式馬桶內確實無手電筒之存在，自從無進而推論被告有
      竊取手電筒，並將竊得之手電筒丟入蹲式馬桶蓄水池之行
      為，從而被告辯稱：我沒有偷手電筒，亦沒有將手電筒丟
      入蹲式馬桶內等語，尚非無據。至證人即員警黃坤祥、吳
      良振2 人係於案發後接獲通報始到場，渠等證述之內容均
      係案發後至家樂福量販店處理之情形，並非本案案發經過
      ；而扣押筆錄、扣押物品目錄表、贓物認領保管收據及查
      獲照片等物，亦僅得認定證人乙○○有代家福公司領回手
      電筒1 支之事實，均不足證明該手電筒即係被告下手竊取
      。本件公訴人所舉之證據，尚不足為被告有竊取手電筒犯
      行之認定，本院就卷內訴訟資料逐一剖析，參互審酌仍無
      從獲致被告此部分有罪之心證，本應為無罪之諭知，惟公
      訴人認被告此部分犯行與前揭有罪部分有事實上之一罪關
      係，爰不另為無罪之諭知。
據上論斷，應依刑事訴訟法第452 條、第299 條第1 項前段，刑
法第320 條第1 項、第47條、第19條第2 項、第41條第1 項前段
，罰金罰鍰提高標準條例第1 條前段、第2 條，判決如主文。
本案經檢察官甲○○到庭執行職務。
中　　華　　民　　國　　94　　年　　7 　　月　　19　　日
                  刑事第庭   審判長法  官  張桂美
                                   法  官  唐中興
                                   法　官  莊珮君
以上正本證明與原本無異。
如不服本判決，應於判決送達後10日內，向本院提出上訴狀。
                                   書記官  呂怜勳
中　　華　　民　　國　　94　　年　　7 　　月　　19　　日
附錄：
刑法第320條第1項
意圖為自己或第三人不法之所有，而竊取他人之動產者，為竊盜
罪，處5 年以下有期徒刑、拘役或5 百元以下罰金。
